【裁判字號】    89,上更(一),467
【裁判日期】    890814
【裁判案由】    偽造有價證券
【裁判全文】
臺灣高等法院刑事判決                        八十九年度上更(一)字第四六七號
    上  訴  人
    即  被  告  丙○○
    選任辯護人  吳超萍
右上訴人，因偽造有價證券案件，不服臺灣板橋地方法院，八十六年度訴字第二０八
四號，中華民國年八十六十二月十三日第一審判決（起訴案號：臺灣板橋地方法院檢
察署八十六年度偵字一二八三五號）提起上訴，本院判決後經最高法院發回更審，本
院判決如左：
    主  文
原判決撤銷。
丙○○無罪。
    理  由
一、公訴意旨以：被告丙○○因積欠乙○○房租，乙○○催討甚急，竟於民國八十五
    年十二月二十八日，在台北縣三重市○○路○段三八０號十二樓之二，將其所有
    之付款人彰化商業銀行林口分行、票號0000000支票一紙，填寫八十六年
    二月二十八日期面額新台幣（以下同）二十八萬五千元，蓋用離職員工陳燦留在
    公司之印章為發票人後，持往三重市○○街二八五號四樓，交付乙○○抵償債務
    ，嗣乙○○屆期委託中國信託商業銀行三重分行提示後，因印章不符而未獲支付
    。因認被告丙○○係涉有刑法第二百零一條第二項、第一項之偽造有價證券罪嫌
    。
二、按犯罪事實應依證據認定之，無證據不得推定其犯罪事實。又不能證明被告犯罪
    者，應諭知無罪之判決，刑事訴訟法第一百五十四條、第三百零一條第一項定有
    明文。又認定犯罪事實所憑之證據，雖不以直接證據為限，間接證據亦包括在內
    ；然而無論直接或間接證據，其為訴訟上之證明，須於通常一般之人均不致有所
    懷疑，而得確信其為真實之程度者，始得據為有罪之認定，倘其證明尚未達到此
    一程度，而有合理之懷疑存在時，即難據以為被告之不利認定，最高法院著有七
    十六年度台上字第四九八六號判例、八十年台上字第五五三號判決可供參照。
三、訊據上訴人即被告丙○○堅決有上開偽造有價證券之犯行，辯稱：伊之支票均是
    請伊之同居人甲○○簽發，本件之支票因甲○○簽發時睡眼惺忪、神智不清因而
    取用印章錯誤，並非有意誤蓋印章，況伊於接獲通知後，隨即以現金支付乙○○
    ，而乙○○未將支票交還，因伊另欠乙○○三十餘萬元，乙○○始將支票提示，
伊未偽造支票等語。而公訴人認被告涉有上開犯行，無非以上開事實業經被告坦
    承不諱，核與告訴人乙○○所述相符，並有支票、退票理由單各一份在卷可稽，
    雖被告辯稱：發票人印章係誤蓋云云，惟支票與印鑑章為重要物品，一般常情應
    單獨存放，並無與一般員工之印章，混在一起之理，被告所辯不足採信等情，為
    其論據。經查：
  (一)被告所使用之支票係由其同居人甲○○負責，已經被告於檢察官偵查時供明（見
    偵查卷十六頁），核與證人甲○○於檢察官偵查時所供相符（見偵查卷廿頁），
    又被告所使用之支票有二帳戶，其一為本件之支票，即彰化商業銀行，戶名為永
    崎食品股份有限公司，負責人丙○○；其二為大眾商業銀行板橋分行，戶名為丙○○，此亦有本件之支票、退票理由單（見偵查卷三頁及本院卷六四、六五頁）
    ，是被告所言其使用之支票有公司票及個人票二種，尚非無據。又被告言甲○○
    於簽發支票時，睡眼惺忪、神智不清等情，查被告供述是於凌晨三時簽發支票，
    而伊於凌晨四時交付予告訴人乙○○，告訴人乙○○於本院前審調查時，亦稱是
    早上四點多拿給我的等情（見本院上訴卷廿三頁背面），故被告所言甲○○可能
    蓋錯印章亦非無可能。
  (二)上開面額二十八萬五千元之支票係被告用以支付租金，已經被告於檢察官偵查之
    初即供明，而告訴人乙○○於提出告訴時雖稱係返還借款云云，惟嗣檢察官偵查
    中已改口稱是支付租金等情（見偵查卷廿七頁背面），故被告所言上開支票係支
    付租金應可採信。又被告於偵查之初亦供稱：「他拿後發現我會計小姐支票上的
    印鑑不符，我錢已和他解決了，但支票他沒還我」（見偵查卷十六頁背面），嗣
    於本院前審調查時，告訴人乙○○亦稱：「（八十五年十二月二十四日支票二十
    八萬五千元給你？）我不記得有跟他講印章錯誤，有拿支票金額的現金給我，但
    是他還欠我三十多萬元，我說等他還清了支票再還他，現在錢已經還清了」等語
    （見本院上訴卷廿三頁），核與被告所供相符，於本院調查時告訴人乙○○亦指
    稱：「他常拿票給我，知道他帳戶章，發覺不對就告訴他，過沒幾天他就拿二十
    八萬五千元來．．．」（見本院卷廿九頁背面），而依被告所提出告訴人乙○○
    所簽立之收據上亦載明：「．．．經乙方（乙○○）告知甲方蓋錯印章，雙方協
    議甲方給予現金二十八萬五千元正．．．」，其日期為八十五年十二月二十八日
    ，此有被告提出之字據影本一紙附於本院前審卷可查（見本院上訴卷四二頁），
    由以上被告之供述、告訴人之指述及被告所提出之字據觀之，被告於八十五年十
    二月二十八日即因蓋錯印章而將票款二十八萬五千元交付告訴人。是被告於發覺
    有誤後，隨即將票款交付告訴人，可證被告並無意藉印章錯誤而遲延或拒絕支付
    票款。
  (三)告訴人於偵查及原審調查時固曾指稱被告言此係客票云云，惟此為被告所否認。
    又告訴人迄八十六年三月二十六日始提示上開支票，此距票載之發票日八十六年
    二月二十八日已近一個月之時間，如被告並未先行支付二十八萬五千元，告訴人
    豈有不遵期提示之理？是被告所言其於接獲告訴人通知印章不符後，即以現金支
    付，告訴人未返還支票，然因伊尚積欠告訴人三十餘萬元，告訴人見被告未依約
    清償始提示支票等情，即非無據，而告訴人乙○○於本院調查時亦如是陳述（見
    本院卷廿九頁）。
四、綜上所述，被告交付上開支票予告訴人，雖因其同居人甲○○誤蓋員工陳昌傑之
    印章（並非陳燦，已經被告、甲○○分別供明），然被告於知悉後隨即以現金支
    付告訴人，可證被告並無故意蓋用陳昌傑印章之理由、動機，而甲○○既係於凌
    晨三時許蓋用印章，一時誤認亦非無可能，是本件被告所辯非全無可能，依上開
    最高法院判例、判決所示之意旨，以本案之情形即認被告有偽造有價證券之犯行
    ，尚非無合理之可疑。原審未予詳查，遽以被告同居人甲○○蓋用印章錯誤，遽
    認被告涉有偽造有價證券之犯行，尚有未洽，被告上訴否認犯行指摘原判決不當
    非無理由，應撤銷原判決改判被告無罪。
據上論斷，應依刑事訴訟法第三百六十九條第一項前段、第三百六十四條、第三百零
一條第一項判決如主文。
本案經檢察官郭弘佑到庭執行職務。
中      華      民      國    八十九    年      八      月     十四     日
                              臺灣高等法院刑事第十三庭
                                  審判長法  官  常  尚  信
                                        法  官  盧  彥  如
                                        法  官  周  占  春
右正本證明與原本無異。
檢察官如不服本判決應於收受送達後十日內向本院提出上訴書狀，其未敘述上訴之理
由者並得於提起上訴後十日內向本院補提理由書（均須按他造當事人之人數附繕本）
。
                                        書記官  劉      瑗
中    華    民    國八十九    年       八       月       十六       日


司法院資訊處製作；財團法人民間司法改革基金會備份。
